臺灣高等法院臺中分院民事判決　　　　　96年度重上字第89號
上　訴　人　　丙○○
　　　　　　　丁○○
兼　　共同
訴訟代理人　　乙○○
訴訟代理人　　林軍男律師
被 上訴 人　　甲○○
　　　　　　　戊○○
上列當事人間因塗銷抵押權登記事件，上訴人對於中華民國96年
5月31日台灣台中地方法院96年度重訴字第184號判決提起上訴，
本院於96年11月14日言詞辯論終結，判決如下：
    主  文
原判決廢棄。
確認被上訴人間就坐落台中市○區○○段155-10、155-62地號，
權利範圍各100分之95、100分之2之土地，及坐落其上，臺中市
○區○○段5252、5253、5254建號、即門牌號碼：台中市○區○
○○路二段131號3、4、5樓，權利範圍全部之建物，併共同使用
部份、臺中市○區○○段5255建號，權利範圍各7分之1，經台中
市中山地政事務所、收件字號94年普字第108120號、登記次序2
、權利價植新台幣00000000元正，於民國94年4月8日所設定之抵
押債權不存在。被上訴人戊○○應將坐落台中市○區○○段155-
10、155-62地號，權利範圍各100分之95、100分之2之土地，及
坐落其上，臺中市○區○○段5252、5253、5254建號、即門牌號
碼：台中市○區○○○路二段131號3、4、5樓，權利範圍全部之
建物，併共同使用部份、臺中市○區○○段5255建號，權利範圍
各7分之1，經台中市中山地政事務所、收件字號94年普字第1081
20號、登記次序2、權利價植新台幣00000000元正，於民國94年4
月8日所為之抵押權設定登記，予以塗銷。
第一、二審之訴訟費用由被上訴人共同負擔。
    事  實  及  理  由
一、上訴人起訴主張：系爭坐落如附表所示台中市○區○○段
    155-10、155-62地號（權利範圍分別為95/100、2/100）之
    土地，及其上房屋（建號：台中市○區○○段5252、5253、
    5254，即門牌號碼台中市○區○○○路2段131號3、4、5樓
    ，權利範圍全部，併共同使用部分：台中市○區○○段5255
    建號，權利範圍各1/7）（以下稱系爭不動產），前由上訴
    人丙○○以附負擔贈與予其子即被上訴人甲○○，嗣因被上
    訴人甲○○未履行盡法定扶養義務之負擔，經上訴人丙○○
    撤銷對被上訴人甲○○系爭不動產之贈與，並經法院於民國
    （下同）94年3月29日以93年度重訴字第368號判決上訴人丙
    ○○勝訴，嗣於95年4月21日經最高法院判決確定（註：第
    二審案號為本院94年度重上字第57號）。上訴人丙○○辦妥
    移轉登記後（95年6月20日），分別將系爭土地各1/3贈與予
    上訴人乙○○（上訴人丙○○之子）、上訴人丁○○（上訴
    人乙○○之配偶）及將系爭5252建號房屋贈與上訴人丁○○
    ，將系爭5254建號房屋贈與上訴人丁○○。然上訴人丙○○
    為上開判決確定後，調閱系爭不動產登記簿謄本時，竟發現
    被上訴人於一審判決後之94年4月8日，將系爭不動產，為被
    上訴人戊○○設定系爭新台幣（下同）1,100萬元之抵押權
    ，查被上訴人戊○○曾於上開民事事件一審審理出庭作證，
    明知上開事件之事實，仍同意設定上開抵押權，故被上訴人
    2人就系爭不動產之上開抵押權設定行為應屬通謀虛偽意思
    表示，兩者間1100萬之債權債務係屬不實；縱認被上訴人2
    人設定系爭不動產抵押權為有償，被上訴人戊○○亦知悉被
    上訴人甲○○應將系爭不動產移轉登記予上訴人丙○○之事
    實，故上訴人亦得依民法第244條第2項之規定行使撤銷權，
    為此依不當得利、侵權行為及物上請求權之法律關係，求為
    先位確認該1100萬之債權債務不存在暨塗銷系爭抵押權，備
    位撤銷被上訴人間就系爭不動產所為同意抵押權設定行為及
    設定抵押權之行為暨予以塗銷系爭抵押權之判決；原審判決
    駁回上訴人之訴，上訴人提起上訴，上訴聲明：如主文所示
    。
二、被上訴人則以：訴外人即被上訴人甲○○之配偶陳明勤經營
    珠寶店與被上訴人戊○○前有生意上之往來，積欠被上訴人
    戊○○1,100萬元，乃由被上訴人甲○○提供系爭不動產設
    定上開抵押權，以擔保上開債務，是被上訴人間並未無虛偽
    債權。而上訴人丙○○對於虛偽債權部分，對被上訴人2人
    提出刑事告訴，業經台灣台中地方法院檢察署檢察官為不起
    訴處分在案（95年度偵字第17876號）。益見上訴人對於被
    上訴人2人通謀虛偽設定上開抵押權之事實，顯並未舉證證
    明。是以，本件上訴人先位之訴及備位之訴之聲明均無理由
    等語置辯。答辯聲明：上訴人之訴駁回。
三、兩造不爭執事實：
  (一)上訴人丙○○對被上訴人甲○○撤銷系爭不動產之贈與，經
    台灣台中地方法院於94年3月29日以93年度重訴字第368號判
    決上訴人丙○○勝訴，於95年4月21日判決確定。上訴人於
    95年6月20日丙○○辦妥所有權移轉登記後，另於95年7月28
    日、96年1月25日分別將系爭土地各1/3贈與予上訴人乙○○
    、上訴人丁○○及將系爭5252建號房屋贈與上訴人丁○○，
    。
  (二)台中市○區○○段155-10、155-62地號（權利範圍分別為95
    /100、2/100）之土地，及其上房屋（建號：台中市○區○
    ○段5252、5253、5254，即門牌號碼台中市○區○○○路2
    段131號3、4、5樓，權利範圍全部，併共同使用部分：台中
    市○區○○段5255建號，權利範圍各1/7），被上訴人甲○
    ○設定抵押權予被上訴人戊○○，並於94年4月8日經地政機
    關登記完畢。
四、本院得心證理由：
  (一)按確認法律關係不成立之訴，原告如僅否認被告於訴訟前所
    主張法律關係成立原因之事實，以求法律關係不成立之確認
    ，應由被告就法律關係成立原因之事實，負舉證之責（最高
    法院20年上字第709號判例參照）。本件上訴人否認被上訴
    人間設定抵押權之原因關係存在，是該消極確認訴訟，應由
    被上訴人就系爭不動產設定抵押權所擔保債權並非通謀虛偽
    意思表示，負舉證責任，先予敘明。
  (二)又表意人與相對人通謀而為虛偽意思表示者，其意思表示無
    效。但不得以其無效對抗善意第三人。民法第87條第1項，
    定有明文。而所謂通謀為虛偽意思表示，乃指表意人與相對
    人互相故意為非真意之表示而言，故相對人不僅須知表意人
    非真意，並須就表意人非真意之表示相與為非真意之合意，
    始為相當，若僅一方無欲為其意思表示所拘束之意，而表示
    與真意不符之意思者，尚不能指為通謀而為虛偽意思表示（
    最高法院51年台上字第215號、62年台上字第316號判例要旨
    參照）。被上訴人抗辯兩造債權並非虛偽成立，提出合約書
    、不動產抵押權設定契約書、銷貨單、銷貨已收帳款、銀行
    匯款回條為證，經查：
    1.據被上訴人戊○○、訴外人陳明勤（即被上訴人施明宏之
      妻）陳稱：訴外人陳明勤經營金東沅珠寶買賣，主要是向
      上訴人戊○○經營之優力公司進貨珠寶，優力公司為確保
      貨款債權，雙方交易方式開剛始是要求訴外人陳明勤簽發
      800萬本票以作為擔保，後來因為貨額增加，至93、94年
      時上訴人戊○○即要求以設定1100萬元最高限額抵押權之
      方式，代替本票為債權擔保等語。惟查雙方債權合約書，
      契約當事人一造為優立寶石實業有限公司（原審卷第36頁
      ），被上訴人施明宏為擔保此債權就所有系爭不動產設定
      抵押權之抵押權人卻為被上訴人戊○○個人，而非優立寶
      石實業有限公司，縱優立寶石實業有限公司為戊○○獨資
      公司，然法人與自然人為不同之人格，不得相提並論，此
      與抵押權所擔保債權與被上訴人主張之債權法律關係當事
      人相異，已非同一。是被上訴人所提原因關係契約書之兩
      造當事人，分別為出賣人即債權人「優利寶石實業有限公
      司」、買受人為被上訴人甲○○及配偶陳明勤，然系爭不
      動產之抵押權人卻為被上訴人戊○○，其情巳有可議。
    2.再者，合約書約定雙方設定抵押權種類為最高限額抵押權
      ，系爭不動產抵押權設定種類則為普通抵押權，縱就一般
      社會大眾而言，兩者於法律上之效力有何差異，無以明白
      確知，然以形式上而言，契約約定與不動產設定顯不相同
      時，兩造竟不異議，顯為可疑。且據被上訴人於本院到庭
      陳稱「系爭不動產於設定時債權已經確定為1100萬元」等
      語，果若如此，債權契約約定為最高限額抵押權茲為可議
      ，倘如被上訴人戊○○所稱：約定最高限額抵押權目的在
      於希望陳明勤生意能繼續，珠寶有退有還，但因事後都沒
      有，所以實際債權1100萬元，而不是簽約時馬上還1100萬
      元，即一個月時間把東西退回來，1100萬就降低，可是到
      設定時因沒有還珠寶，所以實際為1100萬元云云（本院卷
      第155頁），惟依其所言，訴外人陳明勤既已於91年間開
      始經營金東沅珠寶買賣，而向上訴人戊○○經營之優力公
      司進貨，理當斯時早就設定，何必遲延至94年間始行設定
      系爭抵押權？而被上訴人甲○○就此始終支吾其詞，要難
      採信。況既然是希望陳明勤生意能繼續維持下次，則於契
      約約定雙方債權確定1100萬元時，以長期繼續合作考量下
      ，所約定之抵押權額應高1100萬元為是。又被上訴人戊○
      ○雖謂兩造珠寶之交易為未賣出者即可退還，然上訴人主
      張被上訴人就此曾經向檢察官展示該價值1100萬元之珠寶
      乙節，為被上訴人所不否認，則該珠寶既尚在，又可退還
      ，則何必再設定系爭抵押權？且被上訴人所提所謂之銷貨
      單，大部分的帳均為珍珠粉之買賣，加以有些貨品已付清
      ，而銷售單上貨物金額亦未達1100萬如此高額債務，而
      1100萬元如此高額之進貨量，兩造間買賣竟無發票可稽，
      倘若被上訴人戊○○所言有債權確保必要，則不論是以本
      票或抵押權設定方式，優立公司與金東沅間貨品買賣應有
      必要之統一發票卻欠缺，甚有可疑。至於被上訴人提出其
      他會計紀錄資料，僅為內部資料，無以明證雙方確實有該
      筆債權債務存在，被上訴人所辯要難採信。再參以系爭不
      動產設定抵押權之時機過於敏感，甫在上訴人丙○○撤銷
      對於系爭不動產贈與之第一審判決後，而被上訴人戊○○
      對於上訴人與被上訴人施明宏之親屬關係，就系爭不動產
      所生紛爭事件亦為明瞭，基於被上訴人所提證據又無法合
      理說明債權與抵押權設定之關連，故而，由此可知，被上
      訴人抗辯系爭不動產所擔保之債權確實存在，並非通謀虛
      偽意思表示，無以採信。
    3.抵押權擔保物權之從屬性，需從屬於債權存在。如上言，
      被上訴人無以明證被上訴人戊○○與陳明勤間之債權確非
      通謀虛偽，而以設定時間點、被上訴人戊○○對於被上訴
      人施明宏與上訴人間因家產紛爭事件而有多起訴訟皆為知
      悉情形下（見本院卷231頁背面），可認上訴人主張被上
      訴人間就系爭不動產設定抵押權所擔保之債權確為通謀虛
      偽而成立。本件上訴人主張確認雙方就系爭不動產設定抵
      押債權1100萬元不存在，而被上訴人所提證據復不足以證
      明彼此間之債權債務關係存在，上訴人之主張，實為可採
      。
五、按所有人對於無權占有或侵奪其所有物者，得請求返還之。
    對於妨害其所有權者，得請求除去之。有妨害其所有權之虞
    者，得請求防止之，民法第767條定有明文。被上訴人間立
    1100萬元之債權債務既不存在，其抵押權設定登記，當然妨
    害上訴人所有權之圓滿行使，是上訴人請求確認被上訴人間
    1100萬元之抵押債權不存在，並塗銷抵押權登記，是有理由
    。應予准許，原審所為上訴人敗訴之判決，於法尚有未洽，
    自屬不能維持。上訴論旨指摘原判決不當，求為廢棄改判，
    非無理由，爰判決如主文所示。
六、本件判決之基礎已臻明確，兩造其餘之攻擊防禦方法及舉證
    ，核與判決無影響，毋庸一一論列；又被上訴人為調查證據
    之聲請，核無調查必要，併此敘明。
據上論結，本件上訴為有理由，依民事訴訟法第450條、第78條
，判決如主文。
中　　華　　民　　國　　96　　年　　11　　月　　28　　日
                  民事第五庭    審判長法　官  林陳松
　　　　　　　　　　　      　　　　　法　官  古金男
　　　　　　　　　　　      　　　　　法　官  鄭金龍
以上正本係照原本作成。
得上訴第三審。
如對本判決上訴，須於收受判決送達後20日內向本院提出上訴書
狀，其未表明上訴理由者，應於提出上訴後20日內向本院提出上
訴理由書（須按他造人數附具繕本）。
上訴時應提出委任律師為訴訟代理人之委任狀。具有民事訴訟法
第466條之1第1項但書或第2項之情形為訴訟代理人者，另應附具
律師及格證書及釋明委任人與受任人有該條項所定關係之釋明文
書影本。
                                      書記官  陳振海
中　　華　　民　　國　　96　　年　　11　　月　　29　　日
                                                      Ｍ
附表：
┌─┬───────────┬─────┬────┬────┬────┐
│  │   地          號     │權利範圍  │抵押權人│登記次序│登記日期│
├─┼───────────┼─────┼────┼────┼────┤
│1 │台中市○區○○段155-10│100分之95 │戊○○  │0000-000│94年4月8│
│  │                      │          │        │        │日      │
├─┼───────────┼─────┼────┼────┼────┤
│2 │台中市○區○○段155-62│100分之2  │戊○○  │0000-000│94年4月8│
│  │                      │          │        │        │日      │
├─┼───────────┼─────┼────┼────┼────┤
│  │   建          號     │權利範圍  │抵押權人│登記次序│登記日期│
├─┼───────────┼─────┼────┼────┼────┤
│1 │台中市○區○○段5252  │ 全  部   │戊○○  │0000-000│94年4月 │
│  │                      │          │        │        │8日     │
│  │                      │          │        │        │        │
├─┼───────────┼─────┼────┼────┼────┤
│2 │台中市○區○○段5253  │ 全  部   │戊○○  │0000-000│94年4月8│
│  │                      │          │        │        │日      │
└─┴───────────┴─────┴────┴────┴────┘
